臺中高等行政法院判決　　　　　　　　　　　　　　　九十二年度簡字第一六六號
　　　　　　　　　　　　　　　.
　　原　　　告　甲○○
　　被　　　告　彰化縣彰化市戶政事務所
　　代　表　人　乙○○
　　訴訟代理人　丙○○
右當事人間因戶政事件，原告不服彰化縣政府中華民國九十二年十月二十三日府法訴
字第○九二○一五二九四三號訴願決定，提起行政訴訟。本院判決如左︰
　　主  文
原處分及訴願決定均撤銷。
訴訟費用由被告負擔。
　　事  實
甲、事實概要：緣原告於民國九十二年六月三十日向被告辦理從彰化縣埤頭鄉○○村
    ○○路八○九號遷入彰化市○○里○○街六七號之戶籍登記，復於同年七月十八
    日請求撤銷前所辦理之遷入登記。被告以原告涉有故意為不實之登記申請，乃依
    戶籍法第五十四條規定裁處原告新台幣（下同）三千元罰鍰。原告不服，提起訴
    願遭駁回，乃提起行政訴訟。
乙、兩造聲明：
一、原告聲明求為判決：訴願決定及原處分均撤銷。
二、被告聲明求為判決：原告之訴駁回。
丙、兩造之陳述：
壹、原告起訴意旨略以：
一、原告於九十二年六月三十日申請戶籍由彰化縣埤頭鄉遷入彰化市，適逢農委會與
    內政部會同修正「從事農業工作農民申請參加農民健康保險認定標準及資格審查
    辦法」甫於九十二年六月十二月頒布實施，依該辦法規定，遷出農會組織區域會
    喪失被保險人資格，因原告前已參加農保，故於同年七月十八日，據實向被告申
    請撤銷遷入登記，回復原投保地區埤頭鄉原址，以免牴觸農保規定，並無故意不
    實之申請。
二、按「人民有居住遷徙自由。」、「一人同時不得有兩戶籍」分別為憲法第十條及
    戶籍法第三條第三項明文規定，故一般人常有戶籍地與通訊居住地址不同之情形
    。原告在彰化縣埤頭鄉○○村○○路八○九號及彰化市○○街六十七號兩地均曾
    隨同親屬先後分別長期設籍居住，現亦常於兩地間來往，在此兩地間，自可擇一
    申報設籍，並無虛報之必要。
三、原告於申請撤銷遷入登記，已將上情告知被告，雖經被告事後受理，惟其將申請
    事由擅行登載為「虛擬遷徙」，雖經原告當場提出異議，請求據實填載，被告並
    不採，並以農保制度規定與其無關，惟按九十二年六月十二日修訂之「從事農業
    工作農民申請參加農民健康保險認定標準及資保審查辦法」，因其內容涉及戶政
    業務，內政部九十二年六月十二日台內社字第○九二○○二一六四四號令分函各
    縣市政府，並已轉送各鄉鎮市（區）戶政事務所，被告受理相關申請案件，非但
    事前未告知相關規定，事後又不據實處理，顯然不當。
貳、被告答辯意旨略以：
一、按農保資格審查，非屬戶籍行政範圍，農保制度相關法令規定若何，非被告所能
    置喙；至原告謂：「．．．九十二年六月十二日修訂之從事農業工作農民申請參
    加農民健康保險認定標準及資格審查辦法因其內容涉及戶政業務，內政部於九十
    二年六月十二日台內社字第○九二○○二一六四四號令分函各縣市政府，並已轉
    送各鄉鎮市戶政事務所．．．」，惟上開令函被告迄未收受，合先陳明。
二、次按「遷徙係事實行為，遷徙登記自應依事實認定之。」行政法院五十六年判字
    第六十號著有判例，本件原告於訴願時謂「本有意將戶籍遷入彰化市乃向彰化市
    戶政事務所申請遷入登記」，可見原告明知未具遷入彰化市○○里○○鄰○○街
    六十七號居住之事實，卻於九十二年六月三十日依戶籍法第二十一條規定為遷入
    戶籍登記，確有為不實申請之故意。
三、本件原告係基於自由意志，向被告申請戶籍遷入登記暨撤銷遷入登記；且被告於
    原告申請撤銷戶籍遷入登記時，已明確告知：如遷入登記後已搬遷至他轄，可依
    戶籍法第二十一條規定，向現住地戶政事務所申請遷入登記即可，無需申請撤銷
    原遷入登記；蓋撤銷登記，依戶籍法第二十五條規定係在戶籍登記事項自始不存
    在或自始無效時始有其適用，若原告強為撤銷原遷入登記之申請，則原遷入登記
    屬虛報遷徙，涉及故意為不實之登記申請，應依戶籍法第五十四條處九千元以下
    罰鍰，按其自動申請情節，依內政部頒「戶籍罰鍰科罰金額基準表」之「自動申
    請更正」項，應科處三千元罰鍰；原告為使被告受理其申請撤銷遷入登記，不惜
    自承未住彰化市遷入地址且同意繳交罰鍰，並於親閱載有撤銷原因為「虛報遷徙
    」之撤銷遷入申請書暨罰鍰處分書親自簽名；今其目的已達，即提起訴訟，企圖
    再獲免予受罰鍰之利，足見原告僅係為圖個人私利，非被告處分不當。
　　理  由
一、本件原告於九十二年六月三十日向被告辦理從彰化縣埤頭鄉○○村○○路八○九
    號遷入彰化市○○里○○街六七號之戶籍登記，復於同年七月十八日請求撤銷前
    所辦理之遷入登記。被告以原告涉有故意為不實之登記申請，乃依戶籍法第五十
    四條規定裁處原告三千元罰鍰。原告不服，循序提起行政訴訟。
二、原告訴稱：原告於九十二年六月三十日申請戶籍由彰化縣埤頭鄉遷入彰化市，嗣
    因九十二年六月十二月實施之「從事農業工作農民申請參加農民健康保險認定標
    準及資格審查辦法」規定，遷出農會組織區域會喪失被保險人資格，因原告前已
    參加農保，故於同年七月十八日，據實向被告申請撤銷遷入登記，回復原投保地
    區埤頭鄉原址，以免牴觸農保規定，並無故意不實之申請。又原告在彰化縣埤頭
    鄉○○村○○路八○九號及彰化市○○街六十七號兩地，均曾隨同親屬先後分別
    長期設籍居住，現亦常於兩地間來往，在此兩地間，自可擇一申報設籍，並無虛
    報之必要，此亦符合憲法第十條及戶籍法第三條第三項所分別規定：「人民有居
    住遷徙自由。」、「一人同時不得有兩戶籍」，被告本件裁罰自有違法。
三、按「中華民國人民之戶籍登記，依本法之規定。」、「一人不得同時有兩戶籍。
    」、「由他戶籍管轄區域遷入三個月以上，應為遷入之申請。」、「戶籍登記事
    項自始不存在或自始無效時，應為撤銷之登記。」、「申請人故意為不實之申請
    ．．．處新台幣九千元以下罰鍰。」，固分別為戶籍法第一條、第三條第三項、
    第二十一條第一項、第二十五條及第五十四條定有明文。次按戶籍法第五十四條
    所規定申請人故意為不實之申報，應指僅將戶籍遷出或遷入，而實際居住所未隨
    之遷移是申請人客觀上向戶政機關為戶籍遷出或遷入之申請，而實際上未有居住
    所隨之遷移之事實，而主觀上對此事實有所認識或意欲，方符合此規定之處罰要
    件。
四、經查，原告於九十二年六月三十日向被告辦理從彰化縣埤頭鄉○○村○○路八○
    九號遷入彰化市○○里○○街六七號之戶籍登記，有戶籍謄本在卷可佐，又原告
    稱彰化市○○街六七號之房屋為其所有，其兄弟在彰化縣埤頭鄉有房舍，其本身
    亦有田地，常於兩地間來往及居住，業據原告提出房屋稅繳款書及土地所有權狀
    為證，按彰化市與彰化縣埤頭鄉二地相距僅三十餘公里，此為兩造所不爭，是原
    告於此二處各有自有房屋或田地之情形，距離又非遠，於今交通便捷之情形之際
    ，車程衡情約一小時，原告常於二處往返或居住，並非有違事理及常情，其所稱
    上情尚堪採信。再憲法第十條規定人民有居住遷徙自由，又戶籍法第三條第三項
    規定一人同時不得有兩戶籍，是原告於此情形，擇一上開居住處所申報戶籍，以
    此難認有申報不實之情事。至原告因前已參加農保，因恐遷出農會組織區域會喪
    失被保險人資格，於同年七月十八日，再向被告申請撤銷上開遷入戶籍登記，回
    復原彰化縣埤頭鄉設籍，此係其有關其參加農保資格之考量之作為，固有申報戶
    籍地未有慎重之情形，但不得以此認定原告未在彰化市○○里○○街六七號居住
    之事實，於九十二年六月三十日故意為不實申請自彰化縣埤頭鄉遷入彰化市之戶
    籍登記，而符合戶籍法第五十四條所規定之處罰要件。
五、至原告向被告申請上開戶籍遷入後，嗣再申請撤銷該遷入登記，被告對此告知原
    告如遷入登記後已搬遷至他轄，可依戶籍法第二十一條規定，向現住地戶政事務
    所申請遷入登記即可，無需申請撤銷原遷入登記，因撤銷登記，依戶籍法第二十
    五條規定係在戶籍登記事項自始不存在或自始無效時始有其適用。而縱有原告為
    使被告受理其申請撤銷遷入登記，自承未住彰化市遷入地址且同意繳交罰鍰之情
    事，此與本件被告以原告於九十二年六月三十日故意為不實申請自彰化縣埤頭鄉
    遷入彰化市之戶籍登記，係屬二事，而原告為使被告受理其申請撤銷該遷入登記
    之目的，事後向被告承稱未住彰化市遷入地址，如涉有不實，應由被告另行依相
    關法令處理，併予敘明。
六、綜上所陳，原處分遽以對原告依戶籍法第五十四條之規定處罰三千元，自有違誤
    ，訴願決定予以維持，亦有未合，原告訴請均予撤銷，為有理由，應由本院將之
    均予撤銷，以維法制。
據上論結，本件原告之訴為有理由，依行政訴訟法第二百三十六條、第一百九十五條
第一項前段、第九十八條第三項前段，判決如主文。
中　　華　　民　　國　　九十三　　　年　　　一　　　月　　　二　　　　　日
                 臺 中 高 等 行 政 法 院   第 四 庭
                                         法      官　許　武　峰
右正本證明與原本無異。
如不服本判決，應於判決送達後二十日內，以本訴訟事件所涉及之法律見解具有原則
性者，始得向本院提出上訴狀並表明上訴理由，經最高行政法院許可，否則不得上訴
；如於本判決宣示後送達前提起上訴者，應於判決送達後二十日內補提上訴理由書（
均應依對造人數提出繕本）。提起上訴應預繳送達用雙掛號郵票三九○元（三十四元
及五元郵票各十份)。
中　　華　　民　　國　　九十三　　　年　　　一　　　月　　　二　　　　　日
                                         法院書記官  王  永  慶
